臺灣臺北地方法院刑事裁定　　　　　　 96年度聲判字第151號
聲　請　人
即　告訴人　乙○○○原名胡梅.
　　　　　　甲○○
共同代理人　康勝男律師
被　　　告　丙○○
　　　　　　　　　　之9
上列聲請人因告訴被告誣告案件，不服臺灣高等法院檢察署檢察
長中華民國96年8月9日96年度上聲議字第3897號駁回聲請再議之
處分（原不起訴處分案號：臺灣臺北地方法院檢察署95年度偵字
第25440號），聲請交付審判，本院裁定如下：
    主      文
聲請駁回。
    理      由
一、按告訴人不服上級法院檢察署檢察長或檢察總長認再議為無
    理由而駁回之處分者，得於接受處分書後10日內委任律師提
    出理由狀，向該管第一審法院聲請交付審判；法院認交付審
    判之聲請不合法或無理由者，應駁回之，刑事訴訟法第258
    條之1 、第258 條之3 第2 項前段，分別定有明文。經查，
    聲請人即告訴人乙○○○、甲○○以被告丙○○涉嫌誣告案
    件，向臺灣臺北地方法院檢察署提出告訴，該署檢察官經偵
    查後，於民國96年5 月25日以95年度偵字第25440 號為不起
    訴處分，聲請人不服聲請再議，嗣經臺灣高等法院檢察署檢
    察長於96年8 月9 日以96年度上聲議字第3897號駁回再議，
    該處分書於96年8 月20日送達聲請人乙○○○、同年月22日
    送達甲○○等情，業經本院調閱上開案件卷宗核閱無訛。而
    聲請人係共同於96年8 月28日委任律師向本院提出本件聲請
    ，有本院收狀戳章及委任狀附卷可稽，是本件聲請交付審判
    程式合於前揭法定程式要件，合先敘明。
二、本件聲請人即告訴人乙○○○（原名胡梅蘭）、甲○○原提
    起告訴意旨略以：被告丙○○明知坐落桃園縣楊梅鎮○○○
    段（下稱矮坪子段）6 地號土地（其後分割為同段6 地號、
    6 之9 地號及6 之99地號土地）及同段6 之27地號、6 之39
    地號土地，已由案外人王林碧蓮分別於86年1 月15日及2 月
    14日，依其於85年12月23日與被告之妻陳鄭春嬌（陳鄭春嬌
    部分，另由告訴人2 人提出自訴之反訴）所簽訂之協議書第
    6 條、第7條 約定，完成抵押權設定登記，嗣由陳鄭春嬌於
    86年2 月間申請將矮坪子段6 之27地號及6 之39地號土地辦
    理合併並再分割登記為同段6 之27地號及6 之127 地號土地
    ，且於87年4 月16日以買賣為由，將上開矮坪子段6 之127
    地號土地移轉登記予聲請人乙○○○所有，於90年2 月17日
    聲請人乙○○○復將之移轉登記為聲請人甲○○所有。被告
    既明知上情，及上開設定抵押權登記乙事與告訴人2 人並無
    關連等情，竟意圖使聲請人2 人受刑事處分，於93年9 月8
    日以陳鄭春嬌名義，提出自訴狀，並於該自訴狀中捏稱案外
    人許連景、王林碧蓮與聲請人甲○○共同偽造文書，在矮坪
    子段6 地號土地上，設定本金最高限額10,000,000元之最高
    限額抵押權，而債務人竟係陳鄭春嬌等語，嗣於93年11月15
    日更以聲請人乙○○○與王林碧蓮等人有行為分擔，犯意之
    聯絡，追加聲請人乙○○○涉犯偽造文書等罪嫌，因認被告
    涉犯刑法第169 條第1 項之誣告罪嫌，具狀提起告訴。嗣先
    經臺灣臺北地方法院檢察署檢察官以95年度偵字第25440 號
    為不起訴處分後，聲請人不服，復向臺灣高等法院檢察署檢
    察長聲請再議，經該署檢察長以96年度上聲議字第3897號處
    分書駁回再議之聲請後，聲請人即聲請交付審判。而其聲請
    意旨則略以：臺灣臺北地方法院檢察署95年度偵字第25440
    號不起訴處分書及臺灣高等法院檢察署96年度上聲議字第38
    97號駁回再議處分書在認事用法上，均違反論理及經驗法則
    。蓋因被告及其妻陳鄭春嬌均親自參與協議書之簽訂及簽蓋
    登記文件，並提供登記必要文件，則渠等即明知下開等情：
（一）聲請人乙○○○自陳鄭春嬌處取得矮坪子段6 地號、6 之
      127 地號土地所有權之時間係在87年4 月16日；聲請人甲○○經由乙○○○之移轉而取得上開土地所有權之時間，
      更係於90年2 月7 日，均在設定抵押權之時點即86年2 月
      24日之後。
（二）原先依協議書第6 條約定而設定在原矮坪子段6 之127 地
      號土地上之抵押權，基於抵押權之追及效力，當然繼續存
      在於分割後新增之矮坪子段6 之127 地號土地。且抵押權
      設定登記距聲請人乙○○○取得上開土地所有權之時約1
      年2 月，及距聲請人甲○○取得所有權之時點，亦約4 年
      ，姑不論登記前、登記時或登記後，聲請人斷無參與可能
      ，但抵押權之所以存於聲請人所取得之土地上，乃係因民
      法第86 7條所規定之抵押權追及效力使然。
（三）前開協議書係被告、其妻陳鄭春嬌2 人與王林碧蓮所簽訂
      ，聲請人2 人既非該協議書之當事人，自不受前開協議書
      之約束，當無被告所稱之「塗銷抵押權登記之義務」，聲
      請人2 人與上開抵押權之設定無涉。
（四）聲請人乙○○○與被告及其妻陳鄭春嬌、訴外人王林碧蓮
      、代書許連景素昧平生，一般人均不致於懷疑聲請人與代
      書許連景有所勾結，被告委任律師提出自訴並追加聲請人
      乙○○○為被告，所謂其懷疑聲請人與許連景勾結云云，
      懷疑之基礎何在？並未見被告略說梗概。
（五）綜上所述，檢察官未就上述各點予以查明，徒憑被告空言
      ，遽為有利被告之處分，檢察官之上開認定與論理法則及
      經驗法則有違。
三、按犯罪事實應依證據認定之，無證據不得認定其犯罪事實，
    刑事訴訟法第154 條第2 項定有明文；又告訴人之告訴，係
    以使被告受刑事訴追為目的，是其陳述是否與事實相符，仍
    應調查其他證據以資審認；而犯罪事實之認定，應憑證據，
    如未能發現相當證據，或證據不足以證明，自不能以推測或
    擬制之方法，以為裁判基礎；另認定不利於被告之事實，須
    依積極證據，苟積極證據不足為不利於被告事實之認定時，
    即應為有利於被告之認定，更不必有何有利之證據（最高法
    院40年台上字第86號及30年上字第816 號判例意旨足資參照
    ）。再者，刑事訴訟法第258 條之1 規定，告訴人得向法院
    聲請交付審判，揆其立法意旨，係法律對於「檢察官不起訴
    裁量權」制衡之一種外部監督機制，法院之職責僅在就檢察
    官所為不起訴之處分是否正確加以審查，藉以防止檢察機關
    濫權，依此立法精神，同法第258 條之3 第3 項規定：「法
    院就交付審判之聲請為裁定前，得為必要之調查。」，所謂
    「得為必要之調查」，係指調查證據之範圍應以偵查中曾顯
    現者為限，不可就新提出之證據再為調查，亦不可蒐集偵查
    卷宗以外之證據，否則將與刑事訴訟法第260 條之再行起訴
    規定混淆不清（臺灣高等法院91年4 月25日刑庭會議法律問
    題研討意見參照）。是法院於審查交付審判之聲請有無理由
    時，除認為告訴人所指摘不利被告之事證未經檢察機關詳為
    調查或斟酌，或不起訴處分書所載理由違背經驗法則、論理
    法則或其他證據法則者外，不宜率予交付審判（法院辦理刑
    事訴訟案件應行注意事項第134 項參照）。
四、經查：
（一）按誣告罪之成立，須其申告內容完全出於憑空捏造，若被
      告尚非全然無因，祇因缺乏積極證據證明致被誣告人不受
      訴追處罰者，尚難遽以誣告論罪。且若有出於誤會或懷疑
      有此事實而為申告，以致不能證明其所訴之事實為真實，
      縱被訴人不負刑責，而告訴人本乏誣告之故意，亦難成立
      誣告罪名（最高法院43年台上字第251 號、44年台上字第
      8 92號判例意旨參照）。
（二）本件聲請人乙○○○、甲○○聲請交付審判，無非係以被
      告丙○○明知抵押權設立登記在聲請人2 人取得土地所有
      權之前，且聲請人非協議書之當事人，不致與王林碧蓮、
      許連景有勾結等情，仍意圖使聲請人受刑事處分，而向法
      院對聲請人提出偽造文書等罪之自訴，因認被告涉犯刑法
      第169 條第1 項之誣告罪嫌云云。惟查：
  1.被告之妻陳鄭春嬌於85年12月23日與王林碧蓮簽訂協議書，
    就坐落矮坪子段之11筆土地協議分割，約定就其中矮坪子段
    6 之27地號、6 之39地號等2 筆土地將來合併分割後之土地
    應分配予王林碧蓮所有，被告及陳鄭春嬌應偕同辦理土地分
    割、合併、移轉登記，及設定抵押權等事宜。上開2 筆土地
    本於85年12月27日已提出申請，欲設定本金最高限額10,000
    ,000 元 ，權利人為王林碧蓮之最高限額抵押權，惟因其中
    6 之27地號土地遭限制登記，致未能及時辦畢。經於86年1
    月14日塗銷前開登記限制後，即於86年1 月15日就矮坪子段
    6 之27地號、6 之39地號等2 筆土地，設定王林碧蓮為權利
    人，設定存續期間為半年（自85年12月23日至86年6 月22日
    ）之本金最高限額10,000,000元之抵押權登記，嗣前揭2 筆
    土地於86年2 月13日合併為6 之27地號土地後，復另行分割
    出6 之127 地號土地，是前開最高限額抵押權，則繼續存在
    於分割後之矮坪子段6 之127 地號土地上；又於86年2 月24
    日，復再以矮坪子段6 地號及6 之127 地號土地為標的，以
    王林碧蓮為權利人，各設定本金最高限額10,000,000元之最
    高限額抵押權等情，有土地登記謄本、協議書、桃園縣楊梅
    地政事務所94年4 月12日楊地登字第0940003399號函暨系爭
    2 筆土地人工登記簿及異動清冊乙份等附卷足憑（見臺灣臺
    北地方法院檢察署95年度偵字第25440 號偵查卷宗，下稱偵
    卷第15頁至第17頁、第18頁至第22頁、第23頁至第38頁），
    是矮坪子段6 之27地號、6 之39地號等2 筆土地，依前開協
    議書第6 條約定所設定之最高限額抵押權，應係基於抵押權
    之追及效力，方繼續存在於分割後新增之矮坪子段6 之127
    地號土地上，迄今尚未塗銷。另聲請人乙○○○取得矮坪子
    段6 地號、6 之127 地號等2 筆土地所有權之時間係於87年
    4 月16日，而聲請人甲○○經由乙○○○之移轉而取得前開
    6 之127 地號土地所有權之時間，則係90年2 月7 日，亦有
    桃園縣楊梅地政事務所網路申領異動索引附卷足憑（見偵卷
    第34頁至第38頁）。又前開協議書，乃係被告與陳鄭春嬌及
    王林碧蓮共同簽訂，是聲請人取得前開土地均於上開最高限
    額抵押權設定時間即86年2 月24日之後，且渠等均非該協議
    書之當事人等情，均應堪採信，合先敘明。
  2.訊據被告丙○○堅決否認有何誣告犯行，於偵查中辯稱：「
    我並未教唆陳鄭春嬌，她是我太太，她聽力不好，所以都是
    由我代理出庭，系爭土地是我出錢買的，但登記在我太太名
    下，她對買賣土地過程都不了解。當初是告訴人他們先告我
    們的，後有協議和解，他們把超出協議書的土地範圍拿去抵
    押，我太太說這樣怎麼可以，所以我們才提出告訴。」、「
    （原來系爭土地是你太太陳鄭春嬌跟王林碧蓮的協議，何以
    會告告訴人二人？）告訴人二人取得土地，應該塗銷抵押權
    ，但他們未塗銷抵押權，而且取得所有權之後繼續去抵押，
    我懷疑他們有與代書勾結。」、「（何人決定當初要告告訴
    人二人？）我跟我太太共同決定的。」等語（見偵卷第6 至
    7 頁、第85頁）。經查，如前所述，聲請人乙○○○、甲○○的確先後取得上開矮坪子段6 地號、6 之127 地號土地之
    所有權，且前揭土地上所設定之最高限額抵押權亦確未塗銷
    ，此外，就系爭協議書第6 點及第7 點詳細以觀，可知其上
    確有載明「以6 之27號、6 之39號土地設定存續期間半年之
    本金最高限額新台幣壹仟萬元之抵押權登記」、「立即塗銷
    前項抵押權登記」等語（見偵卷第18頁正、反面），足認被
    告確係因認依據協議書，僅有矮坪子段6 之27地號、6 之39
    地號土地可設定存續期間半年之最高限額抵押權，而如前所
    述，超出上開協議範圍之矮坪子段6 地號、6 之127 地號土
    地竟復以被告之妻陳鄭春嬌為債務人，未約定存續期間，設
    定本金最高限額10,000,000元之最高限額抵押權予王林碧蓮
    ，是被告針對上開設定之最高限額抵押權，似超出協議書第
    6 條之約定範圍乙節，有所懷疑，進而推測先後取得上開土
    地所有權之聲請人與王林碧蓮、代書許連景間恐有所勾結，
    嗣方對聲請人提出偽造文書罪等自訴，及追加聲請人乙○○○為被告，故被告之申告內容尚非全然無因，並非完全出於
    憑空捏造，恐僅係因不諳相關法律規定，致出於誤會或懷疑
    有此事實而為申告。綜前，被告本乏誣告之故意，核與前開
    所述，刑法誣告罪之構成要件實屬有間，自難以該罪相繩。
五、綜上所述，本件依偵查中顯現之證據，尚不足以證明被告有
    聲請人所指訴之犯罪嫌疑。從而，原檢察官及臺灣高等法院
    檢察署檢察長據此就被告所涉之誣告案件予以不起訴處分及
    駁回再議處分，於法自無違誤。聲請意旨仍執前詞，以原處
    分多有未審究之處，據以指摘原處分違法而聲請交付審判，
    為無理由，應予駁回。
六、據上論斷，依刑事訴訟法第258條之3第1項、第2項前段，裁
    定如主文。
中　　華　　民　　國　　96　　年　　12　　月　　12　　日
  　　　　　　　　刑事第二庭  審判長法　官　劉煌基
                                    法　官　賴淑美
　　　　　　　　　　　　　　　　    法　官　葉力旗
以上正本證明與原本無異。
本裁定不得抗告。
                           　　     書記官　林碧華
中　　華　　民　　國　　96　　年　　12　　月　　12　　日
